【裁判字號】    91,訴,1808
【裁判日期】    920605
【裁判案由】    殺人未遂等
【裁判全文】
臺灣板橋地方法院刑事判決                        九十一年度訴字第一八八號
    公  訴  人  臺灣板橋地方法院檢察署檢察官
    被      告  壬○○
    指定辯護人  乙○公設辯護人彭宏東
    被      告  戊○○
右列被告等因殺人未遂等案件，經檢察官提起公訴（九十一年度偵字第一一五號
），乙○判決如左：
    主  文
壬○○殺人未遂，累犯，處有期徒刑伍年貳月。扣案之一尺二刺刀、三截鐵棍各壹支
均沒收。
戊○○傷害人之身體，處有期徒刑肆月，如易科罰金，以佰元折算壹日。
    事  實
一、壬○○前曾於民國七十四年間因竊盜罪，經臺灣臺北地方法院判處有期徒刑四月
    確定，於七十四年九月十日執行完畢；又於八十四年間因毀損罪，經臺灣高等法
    院判處有期徒刑三月，如易科罰金，以三百元折算一日確定，於八十五年七月二
    十一日執行完畢；再於八十五年間因竊盜罪，經臺灣臺北地方法院判處有期徒刑
    三月確定，於八十六年三月二十九日縮刑期滿執行完畢（僅於八十五年間所犯竊
    盜罪於本件犯罪構成累犯）。其二人與庚○○（業經檢察官另為不起訴處分）均
    係臺北縣三重市重新橋下跳蚤市場之攤販，庚○○並經該市場內之其他攤販推選
    為副區長，以維持市場內之秩序。於九十年十二月十四日十三時許，戊○○在前
    開跳蚤市場內酒後無故滋事，先用手掀翻另一攤販丁○之攤位，復基於普通傷害
    之故意，將丁○推倒在地，使丁○受有胸部、腰部挫傷、左膝挫、擦傷等多處傷
    害，同時並基於恐嚇之故意，手持一把刀械對丁○稱：「要殺死妳」，致丁○心
    生畏懼。嗣於同日十三時二十分許，庚○○據報前往處理，致戊○○心生不滿，
    遂又自身上取出二把刀械持刀追逐庚○○，庚○○為奪下戊○○手中刀械而與之
    在前開市○○路邊之欄杆外拉扯扭打，壬○○見狀，即回到其攤位內取出一把一
    尺二之刺刀，趕至上開扭打現場，其當時顯可預見以鋒利之刺刀用力刺向戊○○
    之身體，必有嚴重傷及身體要害流血過多致死之可能，仍不違背其本意，竟基於
    殺人之不確定故意，以上開刺刀刺向戊○○左下腹一刀，並瞬間將刀刃自腹部抽
    出，於抽出時因刺刀掉落地面刀刃折斷，竟仍持刀柄敲擊戊○○頭部，並以隨身
    攜帶之三節伸縮鐵棍敲打戊○○之手、背等部位，致戊○○之小腸自腹部之傷口
    外溢至體外，並因腹部穿刺傷造成右肺撕裂傷、血胸、肝臟撕裂傷，及受有頭皮
    裂傷（長約五公分），臉部多處裂傷（右額裂傷長約一公分，兩眉中央裂傷長約
    一公分，左眉裂傷長二公分，鼻樑表皮裂傷長約一公分）等傷害。幸經其他攤販
    將戊○○緊急送醫急救，始倖免於難而未生死亡之結果。嗣經警通知壬○○到案
    說明，並扣得壬○○所有之一尺二刺刀及三截鐵棍各一支。
二、案經丁○、戊○○訴由臺北縣政府警察局三重分局報告臺灣板橋地方法院檢察署
    檢察官偵查起訴。
    理  由
一、被告戊○○涉犯傷害罪嫌、恐嚇罪嫌部分：
    訊據被告戊○○在警詢時及偵審中矢口否認有何傷害及恐嚇犯行，辯稱：伊當時
    只喝二瓶啤酒，伊沒有去掀丁○的攤子，也沒有把他推倒在地，亦沒有拿刀恐嚇
    說要殺死他，當時人很多，伊不可能那麼說，伊那天身上並沒有帶刀子，當時伊
    正在收攤，因為車輛進出的事情跟丁○吵架，他先用手打伊胸部，伊才還手推他
    一下，他就跌倒，之後就沒有再跟他發生爭執云云。惟查，右揭事實，業據告訴
    人丁○在警詢時及偵審中指訴綦詳，其指稱：伊係在跳蚤市場賣電池、行動電話
    等二手貨，當時係因戊○○酒後到伊攤位騷擾，伊便叫他別擾亂伊做生意，戊○○聽了很不高興，便從其身上取出一把刀子用言語恐嚇伊說要殺伊，然後就動手
    推伊，使伊倒地受傷，造成伊左前胸挫傷、腰背挫傷、腰椎挫傷、左膝挫擦傷等
    傷害，並將伊攤位掀翻，伊便請丙○○去通知管理員庚○○來處理等語，核與證
    人丙○○證稱：伊係在跳蚤市場內賣電器等二手貨，當時伊看到戊○○喝了酒後
    帶刀子至丁○的攤位擾亂，將丁○推倒，還將其攤位掀翻，且拿刀子出來作勢要
    砍丁○，後來伊即去通知庚○○來處理等語；及證人辛○○證稱：因丁○的攤子
    在伊旁邊，伊看到戊○○掀丁○的攤子，丁○問他為何這樣，戊○○就推倒丁○
    ，丁○在哭，伊去扶丁○，戊○○說你要管閒事要自己負責，戊○○又推丁○一
    次，丁○又跌倒，這時戊○○就拿出二把刀，伊看了就趕快跑遠遠的，後來什麼
    事伊都沒有看見等語；證人己○○在乙○審理時證稱：伊攤子就在丁○隔壁，當
    天戊○○早上就喝酒，伊看到他跟丁○在拉扯，後來戊○○生氣，就掀丁○的攤
    子並且推丁○倒地，後來伊過去要阻止他，他就拿出一把刀子，伊太太就叫伊不
    要跟他吵，伊就去把丁○扶起，幫他收攤子，後來崔先生有過來看，後來情形，
    我就不知道。當天伊有聽到戊○○說要殺死丁○，他推倒丁○後，說「你要怎麼
    樣，我殺死你也可以」等語之情節互核相符。此外，復有丁○之驗傷證明書一紙
    附卷足資佐證。是被告戊○○前開所辯，顯係事後卸責之詞，委不足採，本件事
    證明確，被告戊○○之前開傷害及恐嚇犯行堪以認定，應予依法論科。
二、被告壬○○涉犯殺人未遂罪嫌部分：
  (一)訊據被告壬○○在警詢時及偵審中固坦承在右揭時地持一把一尺二刺刀刺入戊○○腹部，並在刺刀折斷後，繼續以刀柄及三截警棍，敲打戊○○頭、手部等事實
    ，惟矢口否認有何殺人之故意，在警詢時先係辯稱：伊是因為戊○○常喝醉酒在
    跳蚤市場鬧事，那天有看到其拿刀子出來要殺庚○○，庚○○拉住他的手，伊看
    情況緊急，所以才拿出一把約一尺二長的刺刀幫庚○○，在混戰時也不能控制情
    緒，才將戊○○殺傷，庚○○在跟其扭打時，伊舉起刺刀砍戊○○，戊○○舉手
    來擋，當伊刀子放下時，因其要來抱伊走開，刀子剛好刺進戊○○肚子，結果抽
    出來掉在地上刀子就斷了，伊就撿起刀柄打戊○○的頭部，戊○○躺在地下，又
    坐起來去拿他的刀子，伊看到才再拿三截鐵棍向欄杆打，並沒有用來打他，戊○○坐起來後又倒下去，伊就離開現場云云，嗣在偵審中繼又辯稱：當時係因戊○○兩隻手各拿一支刀子在追庚○○，伊就從伊攤子拿了一支刺刀，後來戊○○與
    庚○○在扭打時，伊本來是想要拿伊刀子去打掉戊○○手上之刀子，但有人從伊
    後面推伊一下，刀子就刺進戊○○腹部，拔出來後刀子掉在地面就斷掉，伊只有
    刺了戊○○一刀，伊刺到後他還是拿著刀子不放，伊才拿三截棍打他的手及背部
    （後又稱係手及頭部），後來他刀子掉了，人也倒地，伊就走了，當時伊是不小
    心刺到他，並不是故意的，伊當時以為沒有刺到人，以為只是刺到衣服而已，當
    時戊○○有沒有流血，伊並不知道云云。
  (二)經查，經乙○向台北縣立三重醫院函詢戊○○因被告壬○○之前開行為所受傷勢
    ，該院於九十二年一月二十二日以北縣重醫歷字第九二二四四號函暨所
    附病歷摘要表函稱「患者腹部穿刺傷，小腸經腹部傷口外溢體外，血壓下降，經
    緊急輸血，送手術室作緊急手術探查發覺，小腸穿四孔，胃穿二孔，患者腹部有
    一穿刺傷，約二公分長，三公分深，小腸自此傷口外溢至體外，此外，患者頭皮
    有一裂傷，長約五公分，臉部多處裂傷（右額裂傷長約一公分，兩眉中央裂傷長
    約一公分，左眉裂傷長二公分，鼻樑表皮裂傷長約一公分），其胸部表面無穿刺
    傷，患者進入急診時，只在腹部有一傷口，小腸經此傷口外溢體外，從手術紀錄
    判斷，胸部所受傷害很可能是兇器自腹部的傷口進入後，往腹部右上方方向穿刺
    ，以致小腸、胃、肝、右側橫膈膜都受到穿刺裂傷，造成右側胸內血胸及氣胸等
    併發症」，有上開函文在卷可查；又戊○○嗣因病情未見穩定經轉院至馬偕紀念
    醫院，經該院於九十一年六月二十一日以馬院醫外字第九一一三七九號函稱：「
    病患戊○○（病歷號碼：一五八五六八－二），腹部穿刺傷造成右肺撕裂傷、
    血胸、肝臟撕裂傷，於九十年十二月十日急診，十二月十七日胸腔外科手術，日
    後併發阻塞性黃疸，依其傷害，有致命危險」，亦有上開函文附卷可稽。而以刀
    器揮刺人體之腹部，如傷及內臟器官，足以致人於死，此為眾所週知之事實，亦
    當為被告壬○○所明知。觀諸戊○○送醫當時所受傷勢至深且重，由外觀即可看
    出小腸外溢，顯見被告壬○○下手之猛烈，而被告壬○○嗣雖辯稱係因有人從伊
    後面推伊一下，刀子就刺進戊○○腹部云云，惟據證人庚○○在乙○審理時證稱
    ：當時只有伊和戊○○、壬○○三人在場，並沒有其他人在旁邊。在我們扭打現
    場一、二公尺內，並沒有其他人在等語，且按諸常情，被告壬○○若係在混亂中
    因遭人推擠致刀子刺向戊○○，然其竟未因之而驚惶失措，瞬間即將刀子由戊○○之腹部抽出，在抽出後刀子掉在地上後竟又持刀柄、三截棍毆打戊○○，其所
    為要與常情有違，不足採信，顯見被告壬○○並非因外力致刺向戊○○，其當時
    已有欲置戊○○於死之程度，其行為已為殺人犯意之具體實施，雖其行為未造成
    戊○○死亡之結果，究不能謂其主觀上無殺人之犯意，且由其前開供述與在警詢
    時之初供前後不一觀之，益足見其前開所辯，委不足採。又被告壬○○雖辯稱在
    戊○○腹部遭其刺傷後仍一再持刀反抗，當時不知道戊○○有無流血云云，惟由
    戊○○因腹部穿刺傷致小腸由此傷口外溢至體外，並因此導致右肺撕裂傷、血胸
    、肝臟撕裂傷，以如此嚴重之傷勢，被告壬○○猶為前開辯解，亦誠與常情相悖
    ，要難採信。至戊○○在乙○審理時雖指稱：伊是被刺到左下腹部二刀、右臂部
    三刀云云，在偵查中先則指稱：伊是遭刺到左下腹一刀，背部一刀、右腹部二刀
    云云，嗣又改稱：右臂部後面三刀，左腹部下面二刀，共五刀云云，並經公訴人
    勘驗在案，惟由前開台北縣立三重醫院之函文可知，戊○○此次應僅受有左下腹
    一刀，是公訴人前開所認，顯有違誤，戊○○身上之其他傷痕應僅係以前事故所
    留下之舊傷，尚難認與本件有涉。此外，復有一尺二刺刀及三截鐵棍各一支扣案
    足資佐證。從而，被告壬○○具有殺人之故意堪以認定。
  (三)又查，本件公設辯護人雖辯以被告壬○○前開所為符合刑法第二十三條所規定之
    正當防衛，縱或不然，亦符合刑法第二百七十三條所謂當場激於義憤而殺人之情
    形。惟按，刑法上之正當防衛以遇有現在不法之侵害為前提，如不法侵害尚未發
    生，即無防衛而言。本件被告因見被害人身帶尖刀勢欲逞兇，即用扁擔打去，奪
    得尖刀將被害人殺斃，是被害人只帶刀在身，並未持以行兇，即非有不法之侵害
    ，被告遽用扁擔毆打，不得認為排除侵害之行為；又正當防衛必須對於現在不法
    之侵害始得為之，侵害業已過去，即無正當防衛可言。至彼此互毆，又必以一方
    初無傷人之行為，因排除對方不法之侵害而加以還擊，始得以正當防衛論。故侵
    害已過去後之報復行為，與無從分別何方為不法侵害之互毆行為，均不得主張防
    衛權（最高法院二十七年上字第二八七九號、三十年上字第一四號判例意旨
    可資參照）。查本件被告壬○○雖供稱：當時係因戊○○兩隻手各拿一支刀子在
    追庚○○，伊才從伊攤子拿了一支刺刀，在戊○○與庚○○扭打時，伊是想要拿
    刀子去打掉戊○○手上之刀子云云，而戊○○則指稱：伊並沒有拿刀去追庚○○
    ，也沒有跟庚○○發生扭打等語，惟據現場攤販即證人丁○、丙○○、甲○均證
    稱有看到被告戊○○持刀，且證人庚○○在乙○審理時具結證稱：案發當天有人
    跟伊說戊○○打人又掀別人攤子，伊據報就到現場，當時他手上拿二把刀，沒有
    講話，就朝伊刺過來，伊就搶他的刀子，沒有搶到，伊就跑到市○○○○○路，
    他就追過來，我們在外面扭打，伊就把他的刀子按在地上，把他的刀子搶走，壬○○是伊在馬路上才過來的，伊搶了戊○○的刀子後，就看到壬○○站在戊○○
    的旁邊，他在罵戊○○，伊有看到壬○○拿著刀柄打戊○○，並沒有注意他是否
    有拿三截鐵棍打戊○○，伊是在第二天問壬○○，才知道他當天有拿刀去刺戊○○等語，參諸戊○○於案發當時業已喝醉酒，依其腳程實無可能追躡到證人庚○○，則證人庚○○既係為奪取戊○○手中所持刀械而與戊○○發生扭打，尚難謂
    有何不法侵害行為之存在，況依證人庚○○之證述其已將戊○○的刀子奪下，侵
    害亦早已過去，是被告壬○○持刺刀殺傷戊○○之行為，尚難謂有何正當防衛可
    言。再按，刑法所謂當場激於義憤而殺人，乃係基於道義上之理由而心生憤慨，
    且被害人之不義行為在客觀上為一般人所不能容忍者，始可謂為義憤，若因私仇
    而生憤怒或非在當場而起之憤激，均無刑法第二百七十三條第一項之適用（最高
    法院八十一年度台上字第六七七號判決意旨可資參照）。查被告壬○○在戊○○
    與丁○爭執當時並不在場，且依其所述係因見戊○○持刀追庚○○方回到其攤位
    拿取其所有之刺刀要相助庚○○，則參諸前開說明，被告壬○○既非在當場見戊○○有何不義行為遂起而殺人，自難謂該當於刑法第二百七十三條之構成要件。
  (四)綜上，被告壬○○辯稱並無殺人意圖云云，尚不足採。本件事證明確，被告壬○○前開殺人未遂犯行堪予認定，應予依法論科。
三、核被告戊○○所為，係犯刑法第二百七十七條第一項之傷害罪及第三百零五條之
    恐嚇危害安全罪。被告壬○○所為，係犯刑法第二百七十一條第二項、第一項之
    殺人未遂罪。被告戊○○所犯上開二罪間，有方法、目的之牽連關係，應依刑法
    第五十五條後段之規定，應從一重之傷害罪處斷。又查，被告壬○○前於八十五
    年間因竊盜罪，經臺灣臺北地方法院判處有期徒刑三月確定，於八十六年三月二
    十九日縮刑期滿執行完畢，此有臺灣高等法院檢察署刑案紀錄簡覆表、臺灣高等
    法院被告全國前案紀錄表在卷可佐，其受有期徒刑之執行完畢後，五年以內再犯
    有期徒刑以上之本罪，為累犯，原應依法加重其刑，惟被告壬○○所犯上開罪名
    之法定刑為死刑、無期徒刑或十年以上有期徒刑，依刑法第六十四條第一項及第
    六十五條第一項規定，就死刑及無期徒刑部分均不得加重，爰不另加重其刑，僅
    就有期徒刑部分加重之。又被告壬○○已著手於殺人行為之實行而不遂，為未遂
    犯，爰依刑法第二十六條前段規定，按既遂犯之刑減輕之，故法定刑為死刑部分
    ，減為無期徒刑或十五年以下十二年以上有期徒刑，法定刑為無期徒刑部分減為
    七年以上有期徒刑，法定刑為有期徒刑部分則依刑法第六十六條前段比例減輕之
    。而就被告壬○○所犯前開法定刑為有期徒刑部分，並依法先加後減之。爰審酌
    被告戊○○酒後不知控制自己行為，竟持刀恐嚇告訴人丁○並出手傷害，而被告
    壬○○因不滿戊○○之行為，竟不思報警處理，逕自持刀殺人，及其二人之品行
    、智識程度、犯罪之動機、目的、手段、被害人所受傷害程度及犯罪後之態度等
    一切情狀，分別量處如主文所示之刑，並就被告戊○○部分並諭知易科罰金之折
    算標準，以資懲儆。又扣案之一尺二刺刀及三截鐵棍各一支，係被告壬○○所有
    持以殺傷戊○○所用之物，業據被告壬○○供承在卷，爰依刑法第三十八條第一
    項第二款之規定沒收之；至被告戊○○用以恐嚇丁○所使用之刀械一支，雖據證
    人丁○、丙○○證述係屬被告戊○○所有，惟在案發當日即已遭證人庚○○奪下
    丟棄在地上，嗣戊○○因傷重送醫亦未拾回，是該支刀械顯已滅失，爰不予宣告
    沒收，併此敘明。
據上論斷，應依刑事訴訟法第二百九十九條第一項前段，刑法第二百七十一條第二項
、第一項、第二百七十七條第一項、第三百零五條第一項、第五十五條、第四十七條
、第二十六條前段、第四十一條第一項前段、第三十八條第一項第二款，罰金罰鍰提
高標準條例第一條前段、第二條，判決如主文。
本案經檢察官楊仲農到庭執行職務
中      華      民      國    九十二    年      六      月      五      日
                                      臺灣板橋地方法院刑事第六庭
                                          法  官  王  士  珮
右正本證明與原本無異。
如不服本判決，應於判決送達後十日內，向乙○提出上訴狀。
                                          書記官  程  欣  怡
中      華      民      國    九十二    年      六      月      五      日
附錄本件論罪科刑法條全文：
中華民國刑法第二百七十一條
殺人者，處死刑、無期徒刑或十年以上有期徒刑。
前項之未遂犯罰之。
預備犯第一項之罪者，處二年以下有期徒刑。
中華民國刑法第二百七十七條
傷害人之身體或健康者，處三年以下有期徒刑、拘役或一千元以下罰金。
犯前項之罪因而致人於死者，處無期徒刑或七年以上有期徒刑；致重傷者，處三年以
上十年以下有期徒刑。
中華民國刑法第三百零五條
以加害生命、身體、自由、名譽、財產之事，恐嚇他人致生危害於安全者，處二年以
下有期徒刑、拘役或三百元以下罰金。


司法院資訊處製作；財團法人民間司法改革基金會備份。
